【裁判字號】    99,抗,324
【裁判日期】    991029
【裁判案由】    分配表異議之訴
【裁判全文】
臺灣高等法院臺中分院民事裁定           99年度抗字第324號
抗  告  人  甲○○
上列抗告人因與相對人乙○○等間分配表異議之訴事件，對於中
華民國99年 6月24日臺灣臺中地方法院99年度訴字第1289號所為
裁定提起抗告，本院裁定如下：
    主  文
原裁定廢棄，發回臺灣臺中地方法院。
    理  由
一、抗告人在原審起訴主張：
  (一)坐落臺中市○○區○○段 296地號土地（下稱系爭土地），
    原為訴外人即執行債務人廖泰民所有，系爭土地業經執行債
    權人臺中市農會依法於民國98年 8月18日聲請查封、拍賣，
    其後並有其他執行債權人依法參與分配（台灣台中地方法院
    【下稱台中地院】98年度執字第48096號、第67256號、第70
    014 號強制執行事件）。嗣系爭土地業於99年拍定，並由台
    中地院依法製作分配表（下稱系爭分配表），並定於99年 5
    月28日分配。
  (二)系爭分配表中就有關相對人乙○○之第二順位抵押權部分之
    「分配次序 2【執行費新臺幣（下同）40,000元】」、「分
    配次序12（本金及利息5,156,000元）」、「分配次序14（
    本金500,000元）」、「分配次序15（本金100,000元）」，
    及有關相對人丙○○之第二順位抵押權部分之「分配次序 3
    （執行費4,000元）」、「分配次序13（本金及利息553,381
    元）」、「分配次序15（本金 100,000元）」，其抵押債權
    之設定係屬通謀虛偽而設定，且並無此債權存在，是依法自
    應予以剔除，說明如下：相對人乙○○、丙○○雖曾於98年
    7月8日，以收件字號為98年第241360號之文件，共同向中興
    地政事務所就系爭土地辦理第二順位之「一般抵押權」設定
    ，其擔保設定之債權總金額為 600萬元，其中相對人乙○○
    所擔保之債權金額比例為「6分之5」，另相對人丙○○所擔
    保之債權金額比例為「6分之1」，其所擔保之債權及種類均
    為「98年7月6日之金錢借貸」，然斯時廖泰民業已因涉及詐
    欺案件而避不見面，根本不可能由相對人乙○○、丙○○再
    出借上開鉅額之款項予廖泰民。且相對人乙○○、丙○○至
    今仍未提出有關「98年7月6日」當天有上開鉅額資金出借予
    廖泰民之證明。況就有關上開二筆鉅款，廖泰民於刑事偵查
    中，均無法清楚交代其用途及去向。再者，相對人乙○○、
    丙○○與廖泰民亦有至親之關係。是可證明有關上開抵押權
    確實不存在，且係屬為協助廖泰民規避對外之債務，而為之
    不實設定。亦即其設定係屬通謀虛偽，且其所擔保債權之金
    額，亦不存在。而有關相對人乙○○、丙○○與廖泰民間之
    600 萬元抵押債權是否存在，應由相對人乙○○、丙○○負
    舉證責任，否則應為相對人乙○○、丙○○敗訴之判決，則
    其所稱之債權即應予以剔除，不列入債權之分配範圍內等語
    。
  (三)爰求為判決：1.台中地院執行處98年執字第48096號、第672
    56號、第 70014號強制執行事件，就有關相對人乙○○之第
    二順位抵押債權部分之「分配次序 2（執行費40,000元）」
    、「分配次序12（本金及利息 5,156,000元）」、「分配次
    序14（本金500,000元）」、「分配次序15（本金100,000元
    ）」，均應予以剔除。2.台中地院執行處98年執字第 48096
    號、第67256號、第70014號強制執行事件，就有關相對人丙
    ○○之第二順位抵押債權部分之「分配次序3（執行費4,000
    元）」、「分配次序13（本金 553,381元）」、「分配次序
    15（本金 100,000元）」，均應予以剔除。3.上開剔出後之
    金額，應由抗告人與其餘普通債權人，按原有之債權比例方
    式平均重新分配。
二、原審裁定意旨略以：
  (一)按異議未終結者，為異議之債權人或債務人，得向執行法院
    對為反對陳述之債權人或債務人提起分配表異議之訴。聲明
    異議人未於分配期日起10日內向執行法院為前 2項起訴之證
    明者，視為撤回其異議之聲明；經證明者，該債權應受分配
    之金額，應行提存。前項期間，於第40條之 1有反對陳述之
    情形，自聲明異議人受通知之日起算，強制執行法第41條第
    l 項前段、第3、4項定有明文。而按債務人及債權人於分配
    期日全部未到場者，因無從於分配期日獲得同意而更正分配
    表，且異議之內容，又涉及實體問題，執行法院不得調查認
    定，自應留待分配表異議之訴解決，故只能通知異議人自分
    配期日起10日內起訴，不得將異議狀繕本送達債務人及債權
    人，限期命其陳述意見，致遲誤起訴期間，影響分配表之迅
    速確定。而本訴之相對人為被異議人，即抗告人之異議如被
    認許，分配表上分配額將被減少之債權人，此等債權人，除
    於分配期日到場而不為反對之陳述或同意者外，均得為本訴
    之被告（參見張登科，強制執行法，94年4月修訂版第518、
    521頁 ）。又分配表異議之訴，係以「異議未終結」，即異
    議人對於分配表之聲明異議仍存在為要件，且聲明異議人茍
    未遵期向執行法院為起訴之證明者，既發生「視為撤回其異
    議」之法律效果，自屬異議不存在，即難認其符合異議未終
    結之要件，受訴法院自應依民事訴訟法第 249條第l項第6款
    規定裁定駁回抗告人之訴。
  (二)台中地院98年度執字第 40830號拍賣抵押物強制執行事件，
    經台中地院民事執行處定於99年 5月28日進行分配，抗告人
    即執行債權人於99年 5月24日對分配表聲明異議，相對人即
    執行債權人乙○○、丙○○未於分配期日到場，抗告人聲明
    異議之事由無從於分配期日獲得同意而更正系爭分配表，台
    中地院執行處當場告知抗告人應向民事庭於10日內提起分配
    表異議之訴，有台中地院98年度執字第40830號99年5月28日
    分配筆錄可證。然抗告人於99年6月8日始向台中地院民事庭
    提起本件分配表異議之訴，並於同日向台中地院執行處陳報
    起訴之證明，有抗告人起訴狀及陳報狀上之本院收文戳可稽
    ，此經調閱該執行卷宗查閱屬實，是抗告人於99年6月8日向
    執行法院為起訴之證明，已逾分配期日起10日，參諸前揭說
    明，視為撤回其異議之聲明。從而，抗告人原於99年 5月24
    日對分配表所為異議之聲明，依強制執行法第41條第 3項規
    定，應視為撤回而不存在。抗告人提起本件分配表異議之訴
    ，其起訴乃不備其他要件，且無法補正，應予裁定駁回。
三、抗告意旨略以：強制執行法第41條第1項前段、第3項前段固
    規定「異議未終結者，為異議之債權人或債務人，得向執行
    法院對為反對陳述之債權人或債務人提起分配表異議之訴」
    、「聲明異議人未於分配期日起10日內向執行法院為前二項
    起訴之證明者，視為撤回其異議之聲明」，然上開法條規定
    之10日期間屬於法定期間，並無排除適用民法第 162條扣除
    在途期間之規定，於計算該10日期間時，自應扣除在途期間
    。本件抗告人甲○○居住在「台中縣烏日鄉○○路 80-15號
    」，未居住在法院所在地，依民事訴訟法第 162條規定應扣
    除在途期間，再依司法院公布之「法院訴訟當事人在途期間
    標準」，抗告人應有在途期間 3日。再查，台中地院98年度
    執字第40830號強制執行事件係99年5月28日進行分配，當時
    抗告人已對分配表聲明異議，依強制執行法第41條第 3項規
    ，抗告人應自99年 5月28日起算10日期間內向法院為起訴之
    證明，本件抗告人係於99年6月8日向執行法院為起訴之證明
    ，依前述扣除 3日之在途期間後，並未逾10日之期間，故不
    能依強制執行法第41條第 3項規定視為撤回異議之聲明，抗
    告人提起本件分配表異議之訴，並無欠缺程序上訴訟之要件
    ，法院自應予以實質審理。又民事訴訟法第 162條後段雖規
    定「但有訴訟代理人住居法院所在地，得為期間內應為之訴
    訟行為者，不在此限」，然本件抗告人向執行法院為起訴之
    證明時並未委任訴訟代理人，強制執行事件亦非訴訟事件，
    法院自不得以此認應適用上開規定而不予扣除在途期間。爰
    請求廢棄原裁定，發回台中地院審理等語。
四、經查：
  (一)按債權人或債務人對於分配表所載各債權人之債權或分配金
    額有不同意者，應於分配期日 1日前，向執行法院提出書狀
    ，聲明異議；異議未終結者，為異議之債權人或債務人，得
    向執行法院對為反對陳述之債權人或債務人提起分配表異議
    之訴，聲明異議人未於分配期日起10日內向執行法院為前 2
    項起訴之證明者，視為撤回其異議之聲明，強制執行法第39
    條第1項、第41條第l項前段、第 3項分別定有明文。依前開
    規定，債權人或債務人對於分配表所載各債權人之債權或分
    配金額有不同意者，且於分配期日 1日前，向執行法院提出
    書狀聲明異議，經到場之債務人或有利害關係之其他債權人
    為反對之陳述時，聲明異議人應於分配期日起10日內提起分
    配表異議之訴，且向執行法院為起訴之證明，其起訴始合法
    。然若其他債權人或債務人於分配期日未到場，執行法院亦
    未依聲明異議更正原分配表，自應將聲明異議狀送達債務人
    或其他債權人，其時聲明異議人自無從知悉債務人或其他債
    權人或有利害關係之他債權人對於其異議內容是否反對，即
    聲明異議人在其時仍期待執行法院將依其異議內容更正分配
    ，則前開10日期間若自分配期日起算，顯失公平，自應類推
    適用強制執行法第41條第 4項規定，即聲明異議人對其他債
    權人或債務人提起分配表異議之訴及提出起訴證明之10日期
    間，應自聲明異議人收受執行法院通知其提起分配表異議之
    訴及提出起訴證明之日起算，而非自分配期日起算，對聲明
    異議人較為公平，核先明。
  (二)經查，本件抗告人於99年 5月24日具狀就台中地院98年度司
    執寅字第 40830號強制執行事件之分配表編號第12、14將乙
    ○○之抵押債權列為優先受償、編號第13、15將丙○○之抵
    押債權列為優先受償部分聲明異議，於99年 5月28日分配期
    日到場者有抗告人及其他債權人台中市農會、沈金順、王明
    頌等人，債務人廖泰民及抵押權人乙○○、丙○○則均未到
    場，上開到場之債權人台中市農會、沈金順、王明頌等人均
    表示對抗告人之聲明異議無意見，執行法院因而當場告知抗
    告人應於10日內向民庭提起分配表異議之訴，未異議之部分
    則先予分配等情，有抗告人聲明異議狀、99年 5月28日分配
    筆錄影本在本院卷為佐（見本院卷第 20-22頁），嗣執行法
    院再於99年5月28日以中院彥民執字98司執寅字第40830號執
    行命令通知抗告人應於分配期日起10日內向執行法院提出已
    就異議事項對為抵押權人乙○○、丙○○提起訴訟之證明，
    逾期即視為撤回分配表異議之聲明，並將依原分配表實行分
    配，該通知係於99年6月7日以寄存送達方式送達抗告人（經
    10日始生送達效力）等情，有分配期日筆錄、上開執行命令
    、送達證書等件附在本院調閱之上開執行案卷為佐（影本見
    本院卷第27、28頁），依前項說明，原執行法院既未更正原
    分配表，自應將聲明異議狀送達未到場之債務人及他債權人
    ，而前開10日亦應自抗告人收受執行法院通知其起訴及提出
    起訴之證明時起算，而非自分配期日受告知時起算，是抗告
    人於99年6月8日向台中地院提起分配表異議之訴及向執行法
    院為起訴之證明，核並未逾前述10日之期間，是抗告人提起
    本件分配表異議之訴，自屬合法，應予准許。原法院未查，
    遽以抗告人向執行法院為起訴證明已逾前述10日期間為由，
    認本件起訴為不合法，因而裁定駁回抗告人之起訴，自有未
    合。抗告意旨執前詞指摘原裁定不當，求予廢棄，為有理由
    ，應由本院予以廢棄，發回原法院另為適當之處理。
據上論結，本件抗告為有理由，依強制執行法第30條之 1、民事
訴訟法第450條、第95條、第78條，裁定如主文。
中    華    民    國    99    年    10    月    29    日
                民事第六庭    審判長法  官  袁再興
                                    法  官  盧江陽
                                    法  官  陳賢慧
以上正本係照原本作成。
再為抗告應以適用法規顯有錯誤為理由。
如提起再抗告者應於裁定送達後10日內向本院提出抗告理由狀（
須按照他造人數附具繕本）並繳納抗告裁判費新臺幣1,000元，
同時委任律師或具有律師資格之關係人為代理人。
                                    書記官  吳麗琴
中    華    民    國    99    年    11    月    2     日
                                                      Ｓ

司法院資訊處製作；財團法人民間司法改革基金會備份。
